【裁判字號】    95,訴,103
【裁判日期】    950706
【裁判案由】    塗銷地上權登記
【裁判全文】
臺灣宜蘭地方法院民事判決               95年度訴字第103號
原      告    丙○○
訴訟代理人    李秋銘律師
複代理人      黃金亮律師
被      告    己○○
                        號
              乙○○
              庚○○○
              戊○○
              甲○○○
兼上三人共
同訴訟代理人  丁○○原名黃淑.
上列當事人間塗銷地上權登記事件，本院於95年 6月22日言詞辯
論終結，判決如下：
    主  文
被告應將其被繼承人黃同順於民國三十八年，以宜蘭地政事務所
第○○一一五七號收件，登記日期民國三十九年九月一日，就坐
落宜蘭縣壯圍鄉○○段四八二地號土地，設定權利範圍七十點零
八平方公尺之不定期限地上權辦理塗銷登記。
訴訟費用由被告負擔。
    事實及理由
壹、原告主張：坐落宜蘭縣壯圍鄉○○段（下稱五美段）482 地
    號土地，於重劃前之地號為宜蘭縣壯圍鄉○○段 172地號，
    系爭土地經被告之被繼承人黃同順於民國38年，以宜蘭地政
    事務所第 01157號收件，登記日期39年9月1日，設定權利範
    圍70.08平方公尺之不定期限地上權。查系爭土地於 38年間
    ，係黃新助、黃宗琳、黃屋、黃添丁、黃阿燦、黃阿章、黃
    阿宗等7人所共有，然黃同順於 38年間向宜蘭地政事務所申
    請為本件地上權設定登記申請時，權利人係黃同順，義務人
    則為黃宗琳，且黃同順係向黃宗琳個人租用系爭土地設定地
    上權，其餘共有人則未同意出租或設定地上權與黃同順，系
    爭土地之設定負擔，並未經共有人全體之同意，此一地上權
    設定即有無效之原因。原告係前開共有人黃屋之繼承人，因
    繼承而為系爭土地之現共有人，另系爭地上權之權利人黃同
    順業已死亡，被告等人為其繼承人，被告等人即負有塗銷登
    記之義務，惟因係自始無效之地上權登記，自無經由繼承人
    辦理繼承登記後，再辦理塗銷之必要，原告僅直接訴請繼承
    人之被告等人辦理塗銷登記即可等語。並聲明：被告應將其
    被繼承人黃同順於38年，以宜蘭地政事務所第001157號收件
    ，登記日期 39年9月1日，就坐落五美段482地號土地，設定
    權利範圍70.08平方公尺之不定期限地上權辦理塗銷登記。
貳、被告則以：本件應由全體共有人一同起訴，且地上權係依土
    地法所為之登記，具有絕對效力，縱使認地上權設定當時為
    無效，被告等人之被繼承人黃同順，已行使地上權逾20年，
    和平繼續占有原告之土地，已依時效取得地上權等語資為抗
    辯。並聲明：駁回原告之訴。
、兩造不爭執之事實：被告之被繼承人黃同順就系爭土地於38
    年，以宜蘭地政事務所第01157號收件，登記日期 39年9月1
    日，設定權利範圍70.08 平方公尺之不定期限地上權。
肆、得心證之理由：
    本件兩造爭執之處乃在於：(一)本件起訴原告是否須全體共有
    人一同起訴？(二)系爭土地於設定地上權之初是否具有無效之
    原因？(三)被告是否得主張依土地法所為之登記具有絕對之效
    力而取得地上權？(四)被告得否主張依時效取得地上權？茲審
    酌如下：
一、依民法第 821條規定：「各共有人對於第三人，得就共有物
    之全部為本於所有權之請求。但回復共有物之請求，僅得為
    共有人全體之利益為之。」是共有人對於第三人，得就共有
    物之全部，為本於所有權之請求，此項請求權既非必須由共
    有人全體共同行使，則以此為標的之訴訟，自無由共有人全
    體共同提起之必要。所謂本於所有權之請求權，係指民法第
    767 條所規定之物權的請求權而言，故對於無權占有或侵奪
    共有物者，請求返還共有物之訴，得由共有人中之 1人單獨
    提起，惟依民法第 821條但書之規定，應求為命被告向共有
    人全體返還共有物之判決而已，最高法院分別著有28年上字
    第2361號、38年台上字第62號判例要旨可資參照。原告為系
    爭土地共有人之一，此有土地登記簿謄本一份在卷可佐，則
    原告本於物權上之妨害除去請求權，自得單獨對第三人訴請
    塗銷地上權登記訴訟。
二、次就本件地上權登記是具有無效之原因？依宜蘭地政事務所
    95年6月2日宜第一 21字第095005842號函檢送之土地登記簿
    謄本、建築改良物登記簿謄本、地上權登記相關資料，系爭
    土地於重劃前之地號為宜蘭縣壯圍鄉○○段172號，於 38年
    間地上權申請登記時，土地所有人為黃新助、黃宗琳、黃屋
    、黃添丁、黃阿燦、黃阿章、黃阿宗等 7人共有。惟黃同順
    於38年間向宜蘭地政事務所申請為本件地上權登記時，權利
    人係黃同順，義務人則僅記載為黃宗琳，且黃同順亦僅向黃
    宗琳個人租用土地設定地上權，此有租賃契約書及他項權利
    登記聲請書在卷可參。而依民法第819條第2項規定：「共有
    物之處分、變更、及設定負擔，應得共有人全體之同意。」
    系爭土地地上權登記既未經其餘土地共有人同意，依上開規
    定，其地上權之登記自具有無效之原因。
三、被告是否得主張依土地法所為之登記具有絕對之效力而取得
    地上權？按土地法第43條規定：「依本法所為之登記，有絕
    對效力。」，該條規定之意旨係保護善意第三人起見，將登
    記事項賦與絕對真實之公信力，縱土地登記權利人實際並無
    處分之權利，對於信賴該項公示登記而與之為法律行為之第
    三人，亦能取得土地權利。惟本件地上權設定登記之時，黃
    宗琳與黃同順為法律行為之當事人，且土地登記簿所載之共
    有人總計 7人，是黃同順並無土地法第43條所定因信賴土地
    登記而為受保護之善意第三人要件。而被告為黃同順之繼承
    人，依民法第1148條之規定，繼承人自繼承開始時，承受被
    繼承人財產上之一切權利、義務，從而系爭地上權法律關係
    因繼承而為被告所承受，原告本於地上權登記有無效之原因
    ，自得訴請被告塗銷系爭地上權。
四、被告得否主張依時效取得地上權？按以所有之意思，二十年
    間和平繼續占有他人未登記之不動產者，得請求登記為所有
    人，又此項規定於所有權以外財產權之取得，準用之，民法
    第769條、第772條並有明文。是主張因時效而取得地上權者
    ，須占有人主觀上有行使地上權之意思，及客觀上有在他人
    土地有建築物、其他工作物或竹木，而使用他人土地達20年
    以上之事實，如具備上開要件者，占有人自得向地政機關申
    請地上權之登記，是因時效而取得地上權登記請求權者，不
    過有此請求權而已，在未依法登記為地上權人以前，仍不得
    據以對抗土地所有人而認其並非無權占有。而本件被告未能
    舉證其具備依時效取得地上權之要件，並於本件訴訟前業已
    向地政機關申請地上權之登記，則被告抗辯其因時效取得地
    上權即屬無據。
五、綜上所述，原告主張系爭土地地上權登記具有無效之原因而
    請求辦理塗銷登記，為有理由，應予准許。
伍、結論：本件原告之訴為有理由，依民事訴訟法第78條，判決
    如主文。
中    華    民    國    95    年    7     月    6     日
                  臺灣宜蘭地方法院民事庭
                      法  官  辜漢忠
正本與原本無異。
如不服本判決應於判決送達後20日內提出上訴狀（須附繕本）。
中    華    民    國    95    年    7     月    7     日
                      書記官  陳憲文


司法院資訊處製作；財團法人民間司法改革基金會備份。
